臺灣嘉義地方法院刑事判決
110年度金訴字第146號
公  訴  人  臺灣嘉義地方檢察署檢察官
被      告  黃鈺蘭


上列被告因違反洗錢防制法等案件，經檢察官提起公訴（110年
度偵字第1981號），本院判決如下：
    主  文
戊○○無罪。
    理  由
一、公訴意旨稱：被告戊○○已預見將個人於金融機構申辦之金融
    帳戶交與他人使用，可能遭詐欺集團成員用作詐取被害人款
    項之帳戶，且已預見該帳戶可能作為收受及提領特定犯罪所
    得使用，他人提領贓款後即產生遮斷資金流動軌跡以逃避國
    家追訴、處罰之效果，竟仍基於幫助他人詐欺取財、幫助洗
    錢之不確定故意，於民國109年4月8日前某時，在不詳地點
    ，將其向中華郵政股份有限公司嘉義興業郵局申辦之帳號00
    000000000000號帳戶（下稱郵局帳戶）之存摺、金融卡及印
    章，交與某身分不詳之成年詐欺集團成員（無證據證明為未
    滿18歲之人），供該人及所屬詐欺集團以郵局帳戶作為向他
    人詐欺取財、洗錢之工具。嗣該詐欺集團成員取得郵局帳戶
    後，即意圖為自己不法之所有，於109年3月11日(起訴書誤
    載為「4月間某日」)，使用通訊軟體LINE以帳號名稱「皇家
    運彩分析網」向告訴人丙○○謊稱可加入博奕網站賺錢，下注
    最低門檻，單日即可獲利新臺幣（下同）5000元云云，致告
    訴人陷於錯誤，而依指示於109年4月8日晚上7時3分許、同
    晚7時5分許，以網路轉帳方式先後將3萬元、1萬元轉入郵局
    帳戶。因認被告涉犯刑法第30條第1項前段、同法第339條第
    1項之幫助詐欺取財罪嫌及刑法第30條第1項前段、洗錢防制
    法第14條第1項之幫助洗錢罪嫌等語。
二、犯罪事實應依證據認定之，無證據不得認定犯罪事實；有罪
    之判決書應於理由內記載認定犯罪事實所憑之證據及其認定
    之理由，刑事訴訟法第154條第2項及第310條第1款分別定有
    明文。而犯罪事實之認定，係據以確定具體的刑罰權之基礎
    ，自須經嚴格之證明，故其所憑之證據不僅應具有證據能力
    ，且須經合法之調查程序，否則即不得作為有罪認定之依據
    。倘法院審理之結果，認為不能證明被告犯罪，而為無罪之
    諭知，即無前揭第154條第2項所謂「應依證據認定」之犯罪
    事實之存在。因此，同法第308條前段規定，無罪之判決書
    只須記載主文及理由。而其理由之論敘，僅須與卷存證據資
    料相符，且與經驗法則、論理法則無違即可，所使用之證據
    亦不以具有證據能力者為限，即使不具證據能力之傳聞證據
    ，亦非不得資為彈劾證據使用。故無罪之判決書，就傳聞證
    據是否例外具有證據能力，本無須於理由內論敘說明（最高
    法院100年度台上字第2980號判決意旨參照）。是本院以下
    採為認定被告無罪所使用之證據，因不以具有證據能力為必
    要，故毋需論敘其是否具備證據能力。
三、犯罪事實應依證據認定之，無證據不得認定犯罪事實；不能
    證明被告犯罪者，應諭知無罪之判決，刑事訴訟法第154條
    第2項、第301條第1項分別定有明文；檢察官對於起訴之犯
    罪事實，應負提出證據及說服之實質舉證責任。倘其所提出
    之證據，不足為被告有罪之積極證明，或其指出證明之方法
    ，無法說服法院以形成被告有罪之心證者，應貫徹無罪推定
    原則，刑事妥速審判法第6條亦有明定
四、公訴意旨認被告涉有上開罪嫌，依起訴書所載，係以被告之
    供述、告訴人之指訴、告訴人提供之網路轉帳交易明細截圖
    、臺北巿政府警察局士林分局蘭雅派出所受理詐騙帳戶通報
    警示簡便格式表、內政部警政署反詐騙諮詢專線紀錄表（案
    件編號：0000000000）、臺北巿政府警察局士林分局蘭雅派
    出所受理刑事案件報案三聯單、臺北巿政府警察局士林分局
    蘭雅派出所受理各類案件紀錄表、郵局帳戶基本資料、客戶
    歷史交易清單為論據。訊據被告固坦承郵局帳戶為其申設，
    惟堅決否認有被訴犯行，辯稱：「郵局帳戶是我兒子丁○○向
    我借去工作使用，我沒有幫助詐欺取財及幫助洗錢之行為。
    」等語。經查：
(一)郵局帳戶為被告所申設，告訴人因受詐欺集團成員以前揭方
    式詐騙，而分次於上開時間以網路轉帳方式，轉入3萬元、1
    萬元至郵局帳戶內，嗣遭詐欺集團成員提領一空等情，業經
    證人即告訴人於警詢時供述在卷（見警0000000000號卷第1
    至4頁），並有告訴人提供之網路轉帳交易明細截圖、臺北
    巿政府警察局士林分局蘭雅派出所受理詐騙帳戶通報警示簡
    便格式表、內政部警政署反詐騙諮詢專線紀錄表（案件編號
    ：0000000000）、客戶歷史交易清單、臺北巿政府警察局士
    林分局蘭雅派出所受理刑事案件報案三聯單、臺北巿政府警
    察局士林分局蘭雅派出所受理各類案件紀錄表在卷可考（見
    警0000000000號卷第6、7、11、16至18、24、25頁。警卷、
    偵卷內無起訴書所載之「郵局帳戶基本資料」），固堪認定
    。
(二)被告將郵局帳戶交與他人之行為，不成立幫助犯：　　
 1、「對於已經決意犯罪之人，以幫助之意思，資以物質上或精
    神上之助力，而助成其犯罪之實施者，不過成立從犯，固無
    教唆之可言。」(最高法院24年上字第890號先例要旨參照)
    ；「他人原有犯意，僅由教唆人之行為而促成，或助成他人
    犯罪之實行者，則應分別情形以共同正犯或從犯論。」(最
    高法院30年上字第1616號先例要旨參照)。是以，刑法第30
    條第1項規定幫助犯是幫助他人實行犯罪，雖未明定幫助之
    時點，然犯罪階段可分為犯罪決意、預備、著手（未遂）、
    形式構成要件完成（犯罪既遂）以及實質構成要件結束（犯
    罪終了）等階段，而提供幫助的開始時點不一定與正犯犯罪
    同時，反倒大部分的幫助發生於正犯預備犯罪之階段，只要
    幫助行為與正犯的犯罪既遂、可罰的未遂或可罰之預備行為
    具有因果關係，都可能成立（事前）幫助犯，較無疑義。甚
    至於正犯萌生犯罪決意之際，提供幫助，也可以成立幫助犯
    ，例如正犯決意搶劫銀行，行為人告知何處可以購買槍枝，
    正犯稍後搶劫銀行所使用的槍枝是依據行為人提供之資訊而
    購得。然而也有不少情形是行為人在正犯實行犯罪時提供幫
    助，此時之參與者必須基於幫助故意，提供構成要件以外且
    不具犯罪支配的幫助，否則可能成立相續共同正犯。但無論
    如何，基於共犯採限制從屬原則，幫助犯為幫助正犯實現犯
    罪之人，成立幫助犯不僅以正犯存在為前提，且須幫助行為
    對於已具有實施某犯罪決意之他人，從旁予以助力，而促進
    其犯罪更易於實現方可。
 2、查，證人丁○○於審理時證述：「郵局帳戶為我母親即被告所
    申設，因為我當時在做房屋整修工程，需要金融帳戶進出工
    程款，所以我於109年1月2日向被告借用郵局帳戶及提款卡
    使用，在借用的期間，我前女友方玉婷曾因玩網路遊戲讓人
    匯款至郵局帳戶內，方玉婷並叫我去領錢，我領出錢後就將
    錢交給方玉婷了。」等語(見本院卷第225至228、230至231
    頁)。另，證人甲○○申設之中國信託商業銀行帳戶（下稱中
    國信託帳戶，帳號詳卷）於109年1月9日、同年2月6日、同
    年2月7日、同年2月11日、同年2月20日、同年2月22日、同
    年2月26日，曾分別轉入5000元、5000元、10000元、3000元
    、16000元、5000元、1000元至郵局帳戶內等節，有郵局帳
    戶客戶歷史清單、中國信託帳戶客戶相關資料在卷可參(見
    本院卷第41、43、275頁)。而據證人甲○○於審理時證陳：「
    中國信託帳戶為我申設並由我使用，於109年1月9日、同年2
    月6日、同年2月7日、同年2月11日、同年2月20日、同年2月
    22日、同年2月26日由中國信託帳戶轉出至郵局帳戶之5000
    元、5000元、10000元、3000元、16000元、5000元、1000元
    ，其原因我已經不記得了，但可能是因為在網路買東西，而
    不是因為我被騙而轉帳。」等語(見本院卷第343至344頁)，
    並有證人甲○○當庭提出之中國信託帳戶提款卡可證(當庭閱
    後拍照發還，照片附於本院卷第363頁)，足見證人甲○○所述
    並無不實。
 3、是依證人丁○○、甲○○前開證述內容，倘若無虛，證人丁○○於
    109年1月2月向被告取得郵局帳戶及提款卡時起，最早至證
    人甲○○最後一次於同年2月26日轉帳時止，在該段期間內，
    郵局帳戶並未供人作為不法犯罪之工具，亦即無證據證明該
    段期間內業有具備實施某犯罪決意之正犯存在，故依共犯採
    限制從屬原則，被告於109年1月2日將郵局帳戶及提款卡交
    與證人丁○○之行為，自不成立幫助犯。至於證人丁○○取得郵
    局帳戶後，其或他人有無起意犯罪？犯意內容為何？則屬另
    一犯罪行為是否成立之問題，核與被告無涉。
 4、況且告訴人因本案詐欺集團成員以同一接續詐欺行為詐騙時
    ，尚於同年4月17日下午4時41分許、43分許，跨行轉帳至證
    人乙○○之國泰世華銀行帳戶(帳號詳卷），由證人乙○○領出
    款項等情，業經證人乙○○於本院審理時證述纂詳(見本院卷
    第340至341頁)，證人乙○○並經本院以110年度金簡字第136
    號判決論以共同犯洗錢防制法第14條第1項之洗錢罪，並處
    有期徒刑3月確定等節，亦有該案判決在卷可查(見本院卷第
    257至第261頁)，且經本院調取上開案件全卷查對無訛，堪
    見屬實。而依證人乙○○於偵查中所述：「我於109年3月中旬
    某日，因利用網路找工作而將國泰世華銀行帳戶存摺寄給他
    人，該他人於約2星期後，通知我從國泰世華銀行帳戶中領
    出4萬元匯至指定帳戶。」等語(見偵緝279號卷第22、23頁)
    ，顯見證人乙○○寄出國泰世華銀行帳戶與本案詐欺集團成員
    之時間為109年3月中旬某日。再依證人即告訴人於警詢時所
    述：「我是約於109年3月11日在網路上遭人施以詐術。」等
    語(見警0000000000號卷第1至2頁)，可見本案詐欺集團成員
    初次與告訴人連絡之時間為109年3月11日。是依實務上詐欺
    集團行騙過程之常態，就告訴人遭騙金錢之單一案件而言，
    詐欺集團成員係以網路行騙，一有被害人受騙上當，詐欺集
    團成員應儘可能迅速詐取被害人之錢財，以免詐術遭被害人
    識破，因是本案向告訴人詐欺取財之正犯，應在109年3月11
    日前不久才存在，故與被告於109年1月2日將郵局帳戶及提
    款卡交與證人丁○○之時間，相差約2個月，此益可證明被告
    交付行為時，尚無詐欺集團之正犯存在。
 5、退步言之，縱令本案之詐欺集團正犯於109年1月2日已存在
    ，只是尚未收取、利用郵局帳戶。但「實際上對犯罪產生助
    益之尋常職業、營業或商業上等行為或一般生活行為，是否
    因其形式上中性之色彩而得排除可罰性，端視其主觀上有無
    為犯罪提供助力之認知與意欲而定。倘行為人對正犯不法之
    主要內涵、基本特徵或法益侵害方向有相當程度或概略認識
    ，猶提供促進犯罪遂行之助益行為，則該等主觀與客觀要素
    之結合，即足使上述所謂尋常職業、營業或商業上，或一般
    生活之行為產生犯罪意義關聯，而具備犯罪之不法性。」(
    最高法院109年度台上字第979號判決意旨參照)。以一般生
    活行為而言，近親間具有以血緣、家族、身分情誼關係而衍
    生出之信任基礎，此種天生趨力，產生了近親間之情感連結
    或利害與共，以彼此相互信賴、扶持、照顧為常態(在法律
    上，基於此種關係，其相互間有民法上之撫養義務、有刑法
    上之救助義務及作為義務、有刑事訴訟法之近親拒絕證言權
    ……)，故近親間借用金融帳戶行為，應屬規範上可合理看待
    其發生之個人活動，借與近親金融帳戶之行為人，除有特殊
    情形外(例如出借金融帳戶之人，對借用人之不法行為有特
    殊認知)，應可信賴借用人不用將之作為犯罪使用，否則近
    親間處處提防，將導致、引起彼此間之猜忌與不信賴，社會
    上最基礎之信任關係將可能產生隱藏裂痕。而因在本案中，
    被告與證人丁○○為母子，證人丁○○向被告借用郵局帳戶及提
    款卡，被告自會信任證人丁○○係作為合法使用，況且被告於
    109年1月2日交付郵局帳戶及提款卡與證人丁○○後，至109年
    4月8日告訴人匯款至郵局帳戶前，郵局帳戶確實皆可能都在
    合法使用中。如此，何能苛求被告於109年1月2日時，即能
    對郵局帳戶在約2至3個月後會被他人作為犯罪工具乙事，有
    相當程度或概略認識？從而被告於109年1月2日交付郵局帳
    戶及提款卡之行為，非但不具有犯罪意義關聯，又因無法證
    明被告就該中性行為援助何種犯罪有所認識或預見，即無法
    與特定之構成要件行為結合，當不構成可罰之幫助行為。
 6、被告雖於110年4月16日在偵查中稱：「告訴人被騙匯至郵局
    帳戶的錢不是我領的，我郵局帳戶已經遺失了。」等語。但
    依警卷、偵卷之證據，被告於110年4月16日之訊問筆錄，是
    被告第一次也是唯一接受訊(詢)問時所製作之筆錄。又被告
    於109年1月2日掛失補發郵局帳戶乙節，有郵局帳戶客戶歷
    史清單在卷可佐(見本院卷第41頁)，可認被告確實曾遺失郵
    局帳戶。從而被告如未犯罪但突然接受犯罪偵查機關之訊問
    ，一時記憶錯亂以致陳述內容混淆時序，也非無可能。因是
    ，不能徒以被告供述不一，即推斷被告有被訴所指之犯行(
    亦即被告自我矛盾之先後供述，不能作為消減被告供述憑信
    性之彈劾證據)。
五、綜上各節，本院在調查各項證據及辯論後，以刑事訴訟證據
    裁判及嚴格證明法則所要求須達使一般人均得確信而無合理
    懷疑存在之標準進行判斷，仍難認定被告有起訴書所載之幫
    助犯罪行為，故應認定不能證明被告犯罪，自應為被告無罪
    之諭知。
據上論斷，應依刑事訴訟法第301條第1項，判決如主文。　
本案經檢察官林英俊提起公訴；檢察官陳昱奉、林津鋒到庭執行
職務。　　
中　　華　　民　　國　　111 　年　　12　　月　　15　　日
　                刑事第九庭  審判長法　官　康敏郎
　　　　　　　　　                  法  官  簡仲頤
　　　　　　　　　                  法  官  沈芳伃
以上正本證明與原本無異。
如不服本判決應於收受判決後20日內向本院提出上訴書狀，並應
敘述具體理由；其未敘述上訴理由者，應於上訴期間屆滿後20日
內向本院補提理由書（均須按他造當事人之人數附繕本）「切勿
逕送上級法院」。告訴人或被害人如對於本判決不服者，應具備
理由請求檢察官上訴，其上訴期間之計算係以檢察官收受判決正
本之日期為準。
被告不得上訴。
中　　華　　民　　國　　111 　年　　12　　月　　15　　日
                                    書記官  江芳耀